臺北高等行政法院裁定
　　　　　　　　　　　　　　　　　　 96年度訴字第01486號
原　　　告　甲○○
被　　　告　行政院國軍退除役官兵輔導委員會
代　表　人　胡鎮埔（主任委員）
訴訟代理人　乙○○
上列當事人間因獎助學金事件，原告提起行政訴訟。本院裁定如
下：
    主  文
原告之訴及追加之訴均駁回。
訴訟費用由原告負擔。
    理  由
一、按行政訴訟法第8 條規定提起一般給付之訴請求金錢給付，
    必須是以該訴訟可「直接」行使一般給付請求權時始可，如
    依其所依據實體法之規定，尚須先由行政機關核定其給付請
    求權者，則於提起一般給付之訴前，應先提起課予義務之訴
    ，請求作成該核定之行政處分，其未先行提起課予義務之訴
    ，請求行政機關作成核定其給付之行政處分，遽行提起一般
    給付訴訟，難以達到訴訟之目的，自非法之所許。最高行政
    法院95年度裁字第1576號裁定參照。又人民之請求尚須經一
    定行政程序或行政機關須依職權審查核定者，自應依行政訴
    訟法第5 條規定，先向主管機關申請，如因該機關應作為而
    不作為或予以駁回，經訴願程序後，始得向高等行政法院提
    起課予義務訴訟。次按審判長應注意使當事人得為事實上及
    法律上適當完全之辯論；審判長應向當事人發問或告知，令
    其陳述事實、聲明證據，或為其他必要之聲明及陳述；其所
    聲明或陳述有不明瞭或不完足者，應令其敘明或補充之，行
    政訴訟法第125 條第2 項及第3 項定有明文。故審判長由原
    告整體之陳述及訴訟之請求中，應查明原告請求之真正權利
    保護的目的，並闡明以令原告為適當之聲明，而原告所為一
    般給付之聲明，審判長認為應以課予義務之聲明，始能達成
    權利保護之目的，應闡明使其轉換或變更訴之聲明。惟原告
    起訴若不具備課予義務訴訟之起訴要件，例如未經合法之訴
    願程序；或當事人不服訴願決定，已另行起訴，則一般給付
    訴訟無從轉換或變更為課予義務訴訟，行使闡明權並無必要
    ，即應予駁回。而起訴不合程式或不備其他要件者，行政法
    院應以裁定駁回之。為行政訴訟法第107 條第1 項第10款所
    規定。
二、本件事實概要：
  (一)原告以其為國軍退除役軍官，於民國（下同）95年就讀私立
    輔仁大學（下稱輔仁大學）法律系，以95年10月之申請書向
    被告申請核發95學年度第1 學期就學補助。經被告以95年11
    月7 日輔參字第0950003161號函回復略以，依國軍退除役官
    兵就學補助及獎勵辦法第7 條規定「就學補助及獎勵，應按
    專科、大學、碩士班、博士班等4 層級循序發給。申請人曾
    領取較高層級補助及獎勵者，不得再申領較低層級或同層級
    校院之補助及獎勵」。經查原告91年9 月至93年6 月於國立
    中興大學進修碩士期間，被告均已依規定發給獎、助學金及
    論文補助費在案，本次申請與規定不符，不合發給等語。
  (二)原告以96年2 月1 日申請書，向被告申請95年度第1 學期助
    學金差額及生活費，經被告以96年2 月15日輔參字第096000
    0247號函回復原告所請事項均與規定不符，不合辦理等語。
  (三)原告又以96年3 月21日申請書向被告申請核發95學年度第2
    學期就學補助及95學年度第1 學期成績優異獎勵，經被告以
    96年3 月28日輔參字第0960000754號函回復略以，依國軍退
    除役官兵就學補助及獎勵辦法第7 條規定「就學補助及獎勵
    ，應按專科、大學、碩士班、博士班等4 層級循序發給。申
    請人曾領取較高層級補助及獎勵者，不得再申領較低層級或
    同層級校院之補助及獎勵」。經查原告91年9 月至93年6 月
    於國立中興大學進修碩士期間，被告均已依規定發給獎、助
    學金及論文補助費在案，本次申請與規定不符，不合發給等
    語。
  (四)原告不服被告上開95年11月7 日輔參字第0950003161號函、
    96年3 月28日輔參字第0960000754號函，經被告以訴願程序
    處理，嗣行政院以96年6 月12日院臺訴字第0960085728號訴
    願決定：「訴願駁回」。
  (五)原告於96年5 月7 日向本院提起行政訴訟，聲明請求：1.被
    告應給付原告於91年9 月至93年6 月就讀國立中興大學期間
    之生活費補助，合計新臺幣（下同）112,200 元。2.被告應
    給付原告於95年9 月至96年8 月就讀輔仁大學期間之生活費
    補助，合計61,200元。3.被告應給付原告95學年度第1 、2
    學期學費補助共75,000元及績優獎學金4,000 元。
  (六)原告於96年10月19日本院行準備程序時，撤回起訴之聲明第
    2 項，又以96年10月22日聲請書回復該項聲明，並就起訴第
    1 項聲明追加請求9,900 元。嗣原告再以96年11月10日聲請
    書，追加請求被告給付原告96學年度第1 學期成績優異獎勵
    金4,000 元。
三、本院查：
  (一)按國軍退除役官兵就學補助及獎勵辦法第4 條規定：「退除
    役官兵申請前條就學補助或獎勵者，應填具申請表1 份，並
    檢附身分及正式學籍有關資料證件，依第6 條規定之期限，
    向行政院國軍退除役官兵輔導委員會申請核發之。」是以，
    原告向被告申請就學補助及成績優異獎勵，須經被告審核，
    若被告作成否准之行政處分，原告不服，依行政訴訟法第5
    條第2 項規定，須先經訴願程序，再提起課予義務訴訟。經
    查，原告於本院96年10月19日準備程序時，陳稱其訴之聲明
    ，係依行政訴訟法第8 條第1 項及第3 項，提起一般給付訴
    訟。惟揆諸首開說明，提起一般給付之訴請求金錢給付，必
    須是以該訴訟可直接行使一般給付請求權時始可，如依據實
    體法之規定，尚須先由行政機關核定其給付請求權者，則於
    提起一般給付之訴前，應先提起課予義務之訴，請求作成該
    核定之行政處分，原告遽行提起一般給付訴訟，自非法之所
    許。查關於原告訴之聲明第1 項，請求被告給付原告於91年
    9 月至93年6 月就讀國立中興大學期間之生活費補助，合計
    112,200 元部分，據原告及被告於本院審理時均稱原告有向
    被告提出申請，經遭被告否准，但原告並未提起訴願等語（
    參見本院卷第43頁）。從而，原告訴之聲明第1 項請求，既
    未經合法訴願程序，則無法變更為課予義務訴訟，本院已無
    闡明之必要，原告逕行提起一般給付訴訟，於法不合，應予
    駁回。至原告以96年10月22日行政異議暨聲請狀，就原起訴
    第1 項聲明追加請求9,900 元，應屬該部分聲明之擴張，惟
    如上所述，此部分起訴已不合法，則聲明擴張之部分無從附
    麗，應併予駁回。
  (二)關於原告起訴之聲明第2 項，請求被告應給付原告於95年9
    月至96年8 月就讀輔仁大學期間之生活費補助，合計61,200
    元部分。經查，原告於本院96年10月19日審理時聲明撤回該
    項起訴之聲明等語（參見本院卷第42頁），則原告此項聲明
    撤回之意思表示既已生效，自不得任意再行撤回，故此部分
    訴訟繫屬已消滅，本院無庸予以審理。縱認原告嗣於96年10
    月22日再以行政異議暨聲請狀回復該項聲明，為訴之追加，
    惟依行政訴訟法第111 條第1 項規定：「訴狀送達後，原告
    不得將原訴變更或追加他訴，但經被告同意，或行政法院認
    為適當者，不在此限。」而原告追加此部分聲明，經被告於
    96年11月23日具狀表明不同意，且該請求，前曾經被告以96
    年2 月15日輔參字第0960000247號函否准在案，原告不服，
    本應先提起訴願，再提起課予義務訴訟，惟原告逕向本院提
    起一般給付訴訟，亦屬於法不合，故本院認原告追加此項聲
    明亦為不適當，不予准許。
  (三)關於原告起訴之聲明第3 項，請求被告應給付原告95學年度
    第1 、2 學期學費補助共75,000元及績優獎學金4,000 元部
    分。查原告前向被告申請該項請求，曾經被告以95年11月7
    日輔參字第0950003161號函、96年3 月28日輔參字第096000
    0754號函復原告，復經行政院受理訴願在案。原告於提起本
    件訴訟後，行政院始於96年6 月12日以院臺訴字第09600857
    28號為訴願駁回之決定，且原告於本院96年10月19日審理時
    陳稱對上開訴願決定有另行提起行政訴訟等語（參見本院卷
    第44頁），此亦經本院查明屬實（本院受理案號為96年度簡
    字第658 號），有索引卡查詢案件基本資料作業1 紙附卷可
    參。從而，原告就此部分，逕行提起一般給付訴訟，承上所
    述，於法不合，且原告不服上開訴願決定，既已另行起訴，
    則原告此部分聲明，本院亦毋庸闡明其變更為課予義務訴訟
    ，應予駁回。
  (四)至原告復以96年11月10日行政聲請狀，追加請求被告給付原
    告96學年度第1 學期成績優異獎勵金4,000 元部分。查原告
    就此部分訴之追加，經被告於96年11月23日具狀表明不予同
    意，且原告申請就學補助及成績優異獎勵，應先向被告申請
    ，由行政機關核定其給付請求權，已如上述。其逕向本院提
    起一般給付訴訟，亦屬於法不合，故本院認原告追加此項聲
    明，並不適當，應不予准許。
四、依行政訴訟法第107 條第1 項第10款、第104 條、民事訴訟
    法第95條、第78條，裁定如主文。
中　　華　　民　　國　　96　　年　　12　　月　　28　　日
                       第四庭審判長法  官　陳國成
                                   法  官  陳忠行
                                   法  官  陳秀
上為正本係照原本作成。
如不服本裁定，應於送達後10日內向本院提出抗告狀（須按他造
人數附繕本）。
中　　華　　民　　國　　96　　年　　12　　月　　28　　日
    　　  　　　　　　　    　     書記官  楊子鋒
